【裁判字號】    95,上重訴,7
【裁判日期】    950329
【裁判案由】    強盜殺人等
【裁判全文】
臺灣高等法院臺中分院刑事判決     民國95年度上重訴字第7號
上  訴  人
即  被  告  甲○○
指定辯護人  本院公設辯護人  丙○○
上列上訴人因強盜殺人等案件，不服臺灣臺中地方法院中華民國
94年12月30日第一審判決（民國94年度重訴字第3415號，起訴案
號：臺灣臺中地方法院檢察署民國94年度偵字第14227、14872號
），提起上訴，本院判決如下：
    主      文
原判決撤銷。
甲○○強盜而故意殺人，累犯，處死刑，褫奪公權終身。
扣案之奧地利ＧＬＯＣＫ廠製１７型、口徑9ＭＭ制式半自動手
槍壹枝（含彈匣壹個，槍枝管制編號0000000000 號），沒收。
    事      實
一、甲○○（涉犯施用毒品部分由檢察官另案偵辦）曾於民國（
    下同）81年11 月間，因殺人未遂案件經本院判處有期徒刑5
    年6月確定，又於82年6月間，因恐嚇取財案件經本院判處有
    期徒刑3年6月確定，嗣上述二案合併定應執行刑為有期徒刑
    8年6月確定，於84年4月7日縮刑假釋出監，於假釋期間之88
    年5 月間，復因施用毒品案件，違反保護管束情節重大而撤
    銷假釋，應執行殘刑有期徒刑4年11月7日，甫於94年6 月15
    日縮刑期滿執行完畢。猶不知悔改，其於出監後，即前往臺
    中市投靠綽號「阿照」之友人林銘照，並在臺中市○○○街7
    號4樓503室等處共同生活，進而認識林銘照之朋友即綽號「
    鐵管柱」之邱錦柱。
二、嗣於94年8月19日前後，甲○○知悉林銘照、邱錦柱等2人準
    備前往臺中縣霧峰鄉○○○○路北向11．3 公里下方處進行
    毒品買賣之情事，即向林銘照催討以往之欠款新臺幣（下同
    ）3、4百萬元，林銘照乃表示完成該次毒品買賣後，即有資
    力清償，並同意甲○○共同前往，遂於94年8月21日凌晨0時
    許，邱錦柱駕駛車牌號碼Ａ３─0300號自用小客車前往臺中
    市○○○街7號4樓503室樓下搭載林銘照，林銘照則隨身攜帶
    登喜路牌咖啡色皮包1 個（內裝邱錦柱及林銘照共有之毒品
    交易款270 萬元現金），並將其於不詳時地取得之具殺傷力
    克拉克17型制式手槍1把（槍枝管制編號0000000000 號，係
    奧地利ＧＬＯＣＫ廠製17型、口徑9ＭＭ 制式半自動手槍，
    含彈匣1個，內有具殺傷力之制式口徑9ＭＭ子彈六顆及無殺
    傷力之四顆共10顆）插於右後腰際，而甲○○則駕駛其向不
    知情之王瑞西借用之車牌號碼Ｑ8─5377 號自用小客車跟隨
    在後，其等3人於同日凌晨3時28分許，到達上開約定之毒品
    交易地點，並等待交易對象。於同日凌晨3時28分至5時前，
    其等3人在上開約定之毒品交易地點之道路旁停車，3人均下
    車準備小解，而邱錦柱、林銘照依序站在甲○○之右前方、
    左前方，因甲○○發現林銘照隨身攜帶之背包不大，即大聲
    向林銘照質疑：「幹！你那包那有500 萬元，你那樣生吃都
    不夠，你再和邱錦柱分配後，你要還我多少？」等語，邱錦
    柱在旁聞言亦大聲向甲○○喝斥稱：「幹你娘！現在是怎樣
    ，你是老大嗎？你意見不要那麼多」等語，甲○○與邱錦柱
    發生激烈爭吵時，林銘照遂舉槍制止，其等2 人稍停後，林
    銘照仍將上開手槍插於右後腰際，但邱錦柱仍繼續責罵，致
    甲○○心有不甘，竟意圖為自己不法之所有、未經許可持有
    制式槍彈，並持槍彈殺人強盜財物之犯意，先利用林銘照不
    備之際，以徒手方式搶奪林銘照插於右後腰際之上開手槍，
    再轉身向右朝邱錦柱頭部後方射擊1 發子彈，使邱錦柱受有
    顱後枕部槍彈創孔（射入創）、右側耳部上槍彈創孔（射出
    創）之傷害，邱錦柱中彈倒地後，林銘照見狀迅速朝北方逃
    跑，甲○○再基於殺人之概括犯意持上開手槍朝林銘照頭部
    連續射擊2發，致使林銘照左側顳部受有2處緊臨槍彈創孔（
    射入創）、右側顳部受有2 處槍彈創孔（射出創）之傷害，
    並傷重倒地，受有顱腦子彈貫穿傷併大出血死亡。此際，甲
    ○○發現邱錦柱倒地後再坐起，續持上開手槍朝其頭部正面
    位置射擊1 發後，隨即將林銘照攜帶之咖啡色背包及現金取
    走，並駕駛上開車牌號碼Ｑ8─5377 號自用小客車準備離去
    之際，發現邱錦柱之身體仍在抖動，竟倒車再朝邱錦柱之頭
    部補射一發子彈，使邱錦柱右眼外側受有槍彈創孔（射入創
    ）、右側後枕部受有槍彈創孔（射出創）、左臉頰受有槍彈
    創孔（射入創，射入後延顱骨下方走，未進入顱內，貫穿枕
    骨大孔下方頸椎骨，造成頸椎粉碎性骨折，往後頸部深層皮
    下組織走，朝身體下方進入右側肩柙部的皮下組織，在此處
    皮下尋得完整彈頭1 顆。子彈走向為由前往後，由上往下，
    由左往右），邱錦柱至此完全倒地，受有顱腦子彈貫穿傷併
    大出血死亡。甲○○確認邱錦柱死亡後，即駕駛上開自用小
    客車前往臺中市○○區○○路42─1 號前之筏子溪旁道路，
    將搶奪自林銘照之上開手槍（含彈匣1個及子彈5顆）丟入溪
    中始行離去。
三、甲○○於槍殺林銘照、邱錦柱後，為處理上開強盜取得之贓
    款，先於94年8月23 日前往南投縣埔里鎮之合作金庫銀行股
    份有限公司埔里分行承租Ｅ種第65605號保管箱1個，將上開
    贓款中之220萬元現金與其個人之臺灣銀行存摺1本、上海商
    業儲蓄銀行存摺1本、臺灣銀行提款卡1張、臺中市第七信用
    合作社提款卡1張、印章4枚、護照1本、保管箱出租契約書1
    件等物藏置在保管箱內，而其餘現金50萬元，除留10萬元供
    己生活花用外，另依序借予不知情之王瑞西、曾啟福各30萬
    元、10萬元。
四、上開槍擊命案發生後，經臺灣臺中地方法院檢察署檢察官指
    揮臺中縣警察局霧峰分局、臺中縣警察局刑警隊、內政部警
    政署刑事警察局中部犯罪打擊中心組成專案小組追查，發現
    甲○○於94年8月21 日案發當時，全程在場，涉嫌重大，遂
    派員全面清查，先於94年9月2日下午7時20 分許，檢察官率
    同員警在合作金庫銀行股份有限公司埔里分行查出甲○○承
    租之Ｅ種第65605號保管箱1個，經開箱後，發現內有220 萬
    元現金及其私人之臺灣銀行存摺、提款卡、印章等物。另於
    同日下午9時50分許，在南投縣名間鄉○○路60號2樓，即甲
    ○○住處房間內，扣得贓款中之現金6 萬元、合作金庫銀行
    股份有限公司埔里分行保管箱鑰匙1 支、登喜路牌咖啡色背
    包1個及印章2枚等物。迄於同年9月3日凌晨0時58 分許，甲
    ○○始自白殺害邱錦柱、林銘照二人，並供承棄置槍枝、子
    彈之地點，員警於同日上午8時30 分許，前往臺中市○○區
    ○○路42─1號前之筏子溪內尋槍，並於同日9時25分許，在
    該處溪中起獲具有殺傷力之上開手槍1枝（含彈匣1個）及子
    彈5顆，另王瑞西則主動繳回其向甲○○借用現金30 萬元，
    始查明上情。
五、案經臺中縣警察局霧峰分局、臺中縣警察局刑警隊、內政部
    警政署刑事警察局中部犯罪打擊中心報請臺灣臺中地方法院
    檢察署檢察官偵查起訴。
    理      由
一、訊據被告甲○○，對上開犯罪事實，雖就搶奪上開制式槍彈
    及開槍射殺林銘照、邱錦柱致死部分均坦承不諱，惟於原審
    矢口否認有何強盜殺人犯行，辯稱：「伊當時開槍射殺林銘
    照等2人之目的，並非要搶林銘照攜帶之270萬元，係因邱錦
    柱一直責罵伊，致伊心有不甘，若當時情形，伊不開槍，可
    能是伊會死在現場。另林銘照尚欠伊3、400萬元未還，根本
    不必為強盜財物而殺人」云云。經查：
（一）本件被害人林銘照、邱錦柱均係頭部遭槍彈創孔，致受有
      顱腦子彈貫穿傷併大出血死亡乙節，已據被害人林銘照之
      妹丁○○、邱錦柱之妻己○○分別在警、偵訊指認屍體身
      分無誤，且經檢察官督同法醫師、檢驗員分別相驗及解剖
      屬實，製有履勘現場筆錄、相驗筆錄、解剖鑑定報告、相
      驗屍體證明書及照片72張（命案現場照片18張、解剖照片
      54 張）各在卷為憑，而警員於命案現場取得之彈殼5顆、
      受撞擊變形之彈頭1 顆，與自被害人邱錦柱屍體右肩胛內
      取得之彈頭1 顆，經送請內政部警政署刑事警察局鑑定結
      果，確認彈殼5顆均係已擊發之口徑9ＭＭ制式彈殼，並由
      同一槍枝所擊發，而彈頭2 顆，經比對彈頭之來復線特徵
      紋痕均相吻合，亦為同一槍枝所擊發，有該局94年8 月26
      日刑鑑字第0940127699號槍彈鑑定書可按，足見被害人林
      銘照、邱錦柱之死亡，係遭同一槍枝射擊致死甚明。
（二）警員依被告之供述，在台中市○○區○○路42─1 號前之
      筏子溪中，起獲之上開手槍1枝 (含彈匣1個）及子彈5 顆
      ，亦經送請內政部警政署刑事警察局鑑定結果，確認上開
      制式手槍之機械性能良好，可擊發同口徑之制式子彈，認
      具殺傷力，而子彈5顆，其中4顆無法擊發，係不發彈，另
      1顆可擊發，認具殺傷力，並有該局94年9月22日刑鑑字第
      0940137134號槍彈鑑定書可稽。
（三）依被告之供述，在上開命案現場發生衝突時，雖不知林銘
      照攜帶之咖啡色背包內究竟有多少現金，惟依被告在合作
      金庫銀行股份有限公司埔里分行租用保管箱置放現金 220
      萬元，借貸予王瑞西、曾啟福各30萬元、10萬元，及被告
      自行留用10萬元（事後起出其中6 萬元）觀之，當時林銘
      照攜帶準備買賣毒品之現金應為270 萬元。又該筆現金固
      為林銘照所攜帶，然邱錦柱亦至少出資125 萬元（據證人
      戊○○於93年9月3日警詢時證稱於94年8月21日凌晨2時許
      ，在台中市○○路「簡愛」ＭＯＴＥＬ 前曾交付現金125
      萬元予邱錦柱等語，參見警詢卷第39頁），此從在上開命
      案現場並未另在邱錦柱身上尋獲現金125 萬元，故應可認
      定。林銘照之背包內置放現金270萬元，其中至少125萬元
      為邱錦柱所有，其餘始為林銘照所有。
（四）被告雖否認有何強盜殺人之不法犯意，並以林銘照尚積欠
      借款3、400萬元未還置辯，惟被告就其曾借款3、400萬元
      予林銘照乙事，迄未提出任何證據資料供本院調查，自無
      從遽認被告此部分之辯解為真正。退步言之，縱令林銘照
      確有向被告借款未還之情事，但依被告供述，其與林銘照
      間，係約定俟林銘照購買毒品轉售後，所得款項再清償積
      欠被告之借款，故案發當日即94年8月21 日凌晨，被告係
      隨同林銘照、邱錦柱等2 人前往上開命案現場，準備向他
      人購買毒品，並非前往談判債務糾紛，被告卻在等候毒品
      交易對象前來時，發現林銘照身上置放現金之背包外觀不
      大，遂質疑該背包內之現金不足500 萬元，無法清償積欠
      之款項，進而與邱錦柱發生激烈爭執後，竟搶奪林銘照攜
      帶之上開手槍，並連續開槍射殺邱錦柱、林銘照2 人致死
      ，再取走林銘照身上置放現金270 萬元之背包後，始駕車
      離去，足見被告在奪槍射殺林銘照等2 人之前，應係希望
      能取得上開背包內之現金，否則何必質問林銘照，其背包
      內之現金是否足夠500 萬元？且被告與邱錦柱發生爭執後
      ，既已搶下林銘照攜帶之上開手槍，依當時情形，被告自
      能控制現場，或僅對林銘照、邱錦柱2 人身體非致命部位
      開槍示威後，即可取走林銘照攜帶之上開現金，絕無必須
      均朝林銘照等2 人頭部要害開槍殺人之必要，被告竟連續
      朝林銘照等2人頭部要害共射擊5發子彈，顯然欲置林銘照
      等2 人於死，故被告當時主觀上應有強盜殺人之不法犯意
      甚明。
（五）綜上所述，被告自白犯行部分，核與事實相符，而否認強
      盜殺人之上開辯解，顯係事後卸責之詞，不足採信。本件
      事證明確，被告犯行堪以認定。
二、被告自承與林銘照原為好友，僅因不滿林銘照、邱錦柱欲買
    賣毒品時，攜帶之現金不符預期，且與邱錦柱發生言語衝突
    後，竟起意殺害邱錦柱、林銘照2 人，並強取林銘照所有背
    包內之現金，遂搶奪林銘照攜帶之上開槍彈，復持用上開槍
    彈連續射擊邱錦柱、林銘照2 人頭部致死，再將上開邱錦柱
    、林銘照共有之現金強行取走，核其所為，係犯刑法第 325
    條第1項搶奪罪、第332 條第1項強盜殺人罪、槍砲彈藥刀械
    管制條例第7條第4項未經許可持有手槍罪及第12條第4 項未
    經許可持有子彈罪。被告於同一時地，以一行為搶奪上開槍
    彈同時持有制式手槍及子彈，觸犯不同之3 罪名，為想像競
    合犯，應依刑法第55條規定從一重之槍砲彈藥刀械管制條例
    第7條第4項之未經許可持有手槍罪處斷。被告先後2 次殺人
    、時間相接，犯罪構成要件相同，顯係基於概括犯意，為連
    續犯，被告所搶奪者雖屬林銘照、邱錦柱兩人之財物，但上
    開財物係在林銘照占有中，僅係侵害一個監督權，不生一行
    為而觸犯數罪名之問題（最高法院62年台上字第407 號判例
    參照）。被告強盜而連續殺人，應成立一個強盜殺人罪。又
    被告先行搶奪上開槍彈後，進而連續殺人及強盜財物之行為
    ，所犯上開2 罪名間，具有方法結果之牽連關係，為牽連犯
    ，亦應依刑法第55條規定從一重依刑法第332條第1項強盜殺
    人罪處罰。再被告曾於81年11月間，因殺人未遂案件經本院
    判處有期徒刑5年6月確定，又於82年6 月間，因恐嚇取財案
    件經本院判處有期徒刑3年6月確定，上述二案合併定應執行
    刑為有期徒刑8年6月確定，於84年4月7日縮刑假釋出監，於
    假釋期間之88年5 月間，復因施用毒品案件，違反保護管束
    情節重大而撤銷假釋，應執行殘刑有期徒刑4年11月7日，甫
    於94年6月15 日縮刑期滿執行完畢，有卷附臺灣高等法院被
    告前案紀錄表可稽，其於有期徒刑執行完畢後5 年以內再犯
    本罪，為累犯，依刑法第47條規定本應加重其刑，惟因該罪
    本刑為死刑、無期徒刑，依法不予加重其刑，原審以被告罪
    證明確，予以論罪科刑，原無不合，惟查被告連殺2 人之行
    為，係為強盜財物而基於概括之犯意，反覆為之，而觸犯同
    一殺人之罪名，自應依連續犯，以殺人一罪論，而後再與強
    盜罪相結合，成為強盜而故意殺人一罪（參閱最高法院70年
    台上字第2769號判例），原判決誤認被告應成立連續強盜而
    故意殺人罪，尚有未當，被告上訴意旨（按被告甘服原判決
    ，並未上訴，由原審法院依職權上訴）雖未指摘原判決不當
    ，惟原判決既有上開可議之處，自屬不能維持，應由本院將
    原判決撤銷改判。爰審酌被告曾有殺人未遂前科，甫於94年
    6月15 日出監，隨即投靠友人林銘照，並共住一處，竟覬覦
    林銘照身上攜帶之現金，且與邱錦柱復無恩怨，卻因與邱錦
    柱一時之口角爭執，即奪槍射殺邱錦柱，更無視林銘照之接
    濟照顧友誼，於林銘照見狀逃跑時，猶連開2 槍射殺林銘照
    ，再因發現邱錦柱中槍倒地後坐起及身體抽搐，亦朝邱錦柱
    頭部各補1槍，遂致林銘照、邱錦柱2人均當場死亡，其先後
    對被害人2人射擊5發子彈，均朝人之致命部位頭部為之，手
    段極其兇殘，犯罪後猶稱「若當時不開槍，可能死在現場是
    我」，顯無悔意，態度幾近冷酷，其泯滅人性，罪無可逭，
    為確保社會秩序安定，維護善良無辜民眾之生命安全等一切
    情狀，認為被告有與社會永久隔離之必要，量處如主文第 2
    項所示之刑，並諭知褫奪公權終身，以儆後效。
三、扣案之奧地利ＧＬＯＣＫ廠製１７型、口徑9ＭＭ 制式半自
    動手槍壹枝（含彈匣1個，槍枝管制編號0000000000 號），
    具有殺傷力，並為違禁物，應依刑法第38條第1項第1款規定
    宣告沒收，而扣案之口徑9ＭＭ制式子彈5顆，其中4 顆經鑑
    定為無法擊發之不發彈，客觀上應無殺傷力，另1 顆子彈經
    鑑定試射可擊發，惟僅存彈殼，已屬待廢棄物，均毋庸另行
    宣告沒收。又檢察官追查本案時查扣之鑰匙6支、背包1個、
    印章6枚、存摺4本、電話簿1本、行動電話2支（含ＳＩＭ卡
    1枚）、遙控器1個、磁扣1個、名片3張、提款卡2張、護照1
    本及保管箱租用契約書1 本等物，雖均為被告所有，然非供
    本件犯罪所用或犯罪所得之物，亦無宣告沒收之必要，併予
    敘明。
據上論斷，應依刑事訴訟法第369條第1項前段、第364條、第299
條第1項前段，槍砲彈藥刀械管制條例第7條第4項、第12條第4項
，刑法第11條前段、第325條第1項、第332條第1項、第37 條第1
項、第47條、第55條、第38條第1項第1款，判決如主文。
本案經檢察官乙○○到庭執行職務。
中    華    民    國    95    年    3     月    29    日
                刑事第二庭  審判長法  官  李  璋  鵬
                                  法  官  蕭  錦  鍾
                                  法  官  胡  森  田
上列正本證明與原本無異。
如不服本判決應於收受送達後十日內向本院提出上訴書狀，其未
敘述上訴之理由者並得於提起上訴後十日內向本院補提理由書（
均須按他造當事人之人數附繕本）。
                                  書記官  林  振  甫
中    華    民    國    95    年    3     月    30    日
                                                      Ｆ


司法院資訊處製作；財團法人民間司法改革基金會備份。
